【裁判字號】    99,上易,695
【裁判日期】    990921
【裁判案由】    詐欺
【裁判全文】
臺灣高等法院高雄分院刑事判決         99年度上易字第695號
上  訴  人
即  被  告  丙○○
選任辯護人  王仁聰律師
上列上訴人因詐欺案件，不服臺灣高雄地方法院99年度易字第24
1 號中華民國99年6 月11日第一審判決（起訴案號：臺灣高雄地
方法院檢察署98年度偵字第14893 號），提起上訴，本院判決如
下：
    主  文
上訴駁回。
    事  實
一、甲○○（已據原審判刑確定）明知自己積欠丙○○債務新臺
    幣（下同）66萬餘元，其中之借款26萬元之部分每月需支付
    利息1 萬3000元，且尚背負銀行卡債以及每月1 萬元之合會
    會款債務，而自身從事工地板模工作，每月薪資僅3 萬餘元
    ，自民國97年7 月間起已缺乏還款及履行債務之能力，丙○○知悉甲○○之經濟困境，明知甲○○當時之資力狀況實已
    不佳，日後並無依其收入履行合會會員義務之能力，亦無以
    標得之會款履行會員義務之意願，於得知乙○○欲以其媳婦
    楊安娌名義召集合會後，竟與甲○○共同基於意圖為自己不
    法所有之詐欺犯意聯絡，隱瞞上開攸關乙○○是否願意邀集
    甲○○參加合會並參與競標之重要事實，先與甲○○協議，
    由甲○○以該合會之得標金優先償付甲○○積欠丙○○之66
    萬餘元之債務，二人達成協議後，丙○○乃向乙○○佯稱甲○○有經濟能力可如期繳納會款，介紹甲○○加入乙○○之
    合會，乙○○因不知甲○○之資力窘狀及履行會員義務之意
    願，陷於錯誤，遂同意甲○○以「吳榮芬」之名義參加其所
    召集之合會（會期自97年7 月5 日起至101 年1 月5 日止，
    每會2 萬元，採內標制，每月5 日開標，每4 個月於該月20
    日加會1 次，底標2000元，開標地點為高雄市○○區○○街
    73號）。甲○○於97年7 月5 日及8 月5 日之第1 、2 會次
    均未繳納會款，旋由丙○○代為於97年9 月5 日之第3 會次
    以標金4700元投標後得標，並由丙○○於開標後3 日內某時
    至高雄市○○區○○街73號乙○○住處，向乙○○收取得標
    之合會金，經乙○○以該次合會金80萬5000元抵銷甲○○所
    積欠之第1 、2 會次會款3 萬2200元，並預扣第4 會次應支
    付之死會款2 萬元後，因陷於錯誤將所餘合會金75萬2800元
    交付丙○○，而詐欺取財得逞。丙○○得手後取得其中66萬
    餘元，再將所餘8 萬餘元交付甲○○。嗣上開合會於97年10
    月20日舉行第5 會次開標後（因97年10月為起會後第4 個月
    ，依約於該月20日加會1 次），甲○○即未依約按時給付第
    5 會次（97年10月5 日第4 會次死會款部分，業經乙○○從
    其合會金中預扣，起訴書誤載為第4 會次死會款未付）及其
    後各次之死會會款，乙○○向甲○○收取死會會款，詎甲○○僅由配偶王進成於97年11月5 日交付1 萬元，旋即避不見
    面，拒不履行清償義務，丙○○亦拒絕為甲○○清償，乙○○始知受騙。
二、案經乙○○訴由高雄市政府警察局報告臺灣高雄地方法院檢
    察署檢察官偵查後起訴。
    理  由
甲、程序事項：
    按被告以外之人於審判外之陳述，雖不符刑事訴訟法第159
    條之1 至第159 條之4 之規定，而經當事人於審判程序同意
    作為證據，法院審酌該言詞陳述或書面陳述作成時之情況，
    認為適當者，亦得為證據，刑事訴訟法第159 條之5 第1 項
    定有明文。查本判決所引用據以認定事實之傳聞證據，檢察
    官及被告雖知該等證據資料為傳聞證據，但於本院審理時均
    表示同意作為證據，本院審酌該等證據資料製作時之情況，
    尚查無違法不當及證明力明顯過低之瑕疵，認為以之作為證
    據應屬適當，揆諸前開法律規定與說明，爰依同法第159 條
    之5 第1 項規定，認該等證據資料均有證據能力。
乙、實體事項：
一、訊據上訴人即被告丙○○承坦有代甲○○前往投標，並於得
    標後向告訴人乙○○收取合會金共計75萬2800元，且扣除甲○○積欠伊之66萬餘元後，僅交付甲○○8 萬餘元之事實，
    惟否認有何詐欺取財犯行，辯稱：我未介紹甲○○與告訴人
    認識以參加本件合會，亦無向告訴人保證被告甲○○能支付
    會款或幫其支付，僅係受被告甲○○委託向告訴人收取合會
    金，並無詐欺告訴人等語。
二、經查：
  (一)同案被告甲○○於向告訴人表示其有能力按時繳納會款後，
    以「吳榮芬」名義參加告訴人以其媳婦楊安娌名義召集合會
    （會期自97年7 月5 日起至101 年1 月5 日止，每會2 萬元
    ，採內標制，每月5 日開標，每4 個月於該月20日加會1 次
    ，底標2000元，開標地點為高雄市○○區○○街73號），於
    97年7 月5 日及8 月5 日之第1 、2 會次均未繳納會款，旋
    由被告丙○○代為於97年9 月5 日之第3 會次以標金4700元
    投標後得標，並由被告丙○○於開標後3 日內某時至高雄市
    ○○區○○街73號告訴人住處，向告訴人收取得標之合會金
    ，經告訴人以該次合會金80萬5000元抵銷甲○○所積欠之第
    1 、2 會次會款3 萬2200元，並預扣第4 會次應支付之死會
    款2 萬元後，將所餘合會金75萬2800元交付被告丙○○，由
    被告丙○○取得其中66萬餘元後，將所餘8 萬餘元交付甲○○，嗣上開合會於97年10月20日舉行第5 會次開標後，除由
    甲○○配偶王進成於97年11月5 日交付1 萬元外，甲○○即
    未依約按時給付第5 會次及其後各次之死會會款，被告丙○○亦拒絕為甲○○清償會款債務等情，經證人即告訴人於警
    詢、偵查及原審、本院審理中證述明確，且有上開合會會單
    （警卷57頁）、告訴人之一等親查詢表（偵卷37頁）、甲○○於97年9 月5 日得標後所簽發用以擔保死會會款之本票48
    張（警卷31至54頁）在卷可參，復為被告丙○○所是認，此
    部分之事實，應可認定。
  (二)次以被告丙○○供稱：我知道甲○○是從事板模工作，家境
    不太好，於97年7 月間對外有債務，並積欠我借款債務及購
    買物品之貨款債務，合計約60多萬元，其中借款債務部分每
    1 萬元每月利息為500 元，也知道甲○○有參與另一由九龍
    寺人員所召集每月1 萬元之合會，於甲○○本會合會得標後
    ，由我向告訴人拿取合會金75萬2800元，於扣除甲○○所積
    欠之債務後，交付甲○○8 萬餘元等語（警卷13、17頁，偵
    卷10頁，原審卷二第19頁、46-47 頁、本院卷第68、72頁）
    ；同案被告即證人甲○○於原審、本院審理時亦均具結證稱
    ：我於97年7 月間積欠被告丙○○債務，該債務包括借款26
    萬元，其利息每1 萬元每月500 元，合計1 萬3000元，其餘
    為我向被告丙○○購買物品所積欠之債務，被告丙○○要我
    參加本件合會，以合會金清償該債務，於得標後由被告丙○○向告訴人拿取合會金75萬2800元，被告丙○○於扣除債務
    後交付我約8 萬餘元，此外當時我參加另一由九龍寺人員所
    召集每月1 萬元之合會，尚欠銀行信用卡債務等語（原審卷
    二78-79 頁、本院卷第64-68 頁），核被告丙○○就甲○○
    之債務情形所述相符，當有所了解；且有甲○○向被告丙○○借款時所簽發面額合計為26萬元之本票13張（警卷59-63
    頁）、財團法人金融聯合徵信中心99年3 月22日金徵（業）
    字第0990004383號函覆被告甲○○積欠信用卡債務資料明細
    （原審卷二第36-37 頁）在卷可憑，是甲○○於97年7 月間
    積欠被告丙○○借款及貨款債務合計66萬餘元，其中借款26
    萬元部分每月需支付利息1 萬3000元，尚有信用卡消費款項
    未能支付，並有每月1 萬元之另一合會會款債務等節，實堪
    認定。參以甲○○於96、97年間並無任何所得稅籍資料，自
    稱從事工地之板模工作，每月薪資約3 萬餘元，因對於上述
    每月利息1 萬3000元及另一合會會款1 萬元之支出，已難以
    負擔，致數年間遲遲無法清償其對於被告丙○○之借款本金
    、貨款債務及銀行信用卡債務等情，有甲○○96、97年度稅
    務電子閘門財產所得調件明細表各1 份附卷可參（原審卷二
    第13-14 頁），復為被告丙○○所不爭執，可見甲○○於97
    年7 月間因負擔上開債務，每月清償利息及合會債務之支出
    至少2 萬3000元，就其每月收入3 萬餘元之經濟能力，於參
    加本件合會每月2 萬元、每4 個月加會1 次後合計4 萬元之
    合會後，其債務支出將達4 萬3000元至6 萬3000元，遠超出
    其收入，甲○○顯無力負擔本件合會債務，此觀甲○○於97
    年7 月參加本件合會後，就其得標前之第1 、2 會次會款，
    均無力繳納益明；縱以本件合會金清償其對於被告丙○○之
    借款債務而不必再支付每月1 萬3000元之利息，惟就其所參
    加之本件及另一合會之2 個合會死會會款，每月合計即達3
    萬元，幾與其每月收入相等，在扣除每月必要生活開支後，
    甲○○應無力支付，甚者，於本件合會每4 個月之加會後，
    該月所負擔之合會會款合計達5 萬元，仍遠超其每月收入之
    3 萬餘元，益見甲○○自97年7 月間起，對本件合會會款債
    務缺乏還款及履行債務之能力，此觀甲○○於其得標後之第
    5 會次起（第4 會次之死會會款係經告訴人於交付合會金時
    所預扣），均未能按時繳納本件死會會款自明。再參以甲○○得標後所簽發之本票48張，均未據實記載其地址，且搬家
    後未通知告訴人新住址等情，經告訴人證述：我曾依被告甲○○所簽發本票所載地址「高雄市前鎮區○○○街46號7 樓
    」找尋，但發現未有該地址，於得知其正確地址應為高雄市
    前鎮區○○○街227 巷46號7 樓後，按址尋找時，該大樓管
    理員稱被告甲○○已搬家而不知去向等語明確，且有該本票
    48張附卷可憑，復為甲○○所是認，可見甲○○刻意逃避告
    訴人追索會款債務，是甲○○就本件死會會款債務，對於告
    訴人採取避不見面之態度。足認甲○○於97年7 月間因積欠
    債務，明知自己無支付本件合會死會會款之能力，仍向告訴
    人誇大其有能力支付會款而參加本件合會，於第3 會次得標
    而取得合會金後，即避不見面，其意圖為自己不法之所有，
    以參與合會並藉以標取合會金之方式詐取錢財之犯行甚明。
    至甲○○於98年4 月14日經告訴人報警處理，並於同年月20
    日接受警詢後，雖自98年5 月份起按月匯款1 萬元與告訴人
    ，固經告訴人證述在卷，並有匯款單及告訴人郵局存摺影本
    在卷可參，惟僅可見甲○○於詐欺犯行既遂後所為賠償行為
    ，不影響其犯行之認定，甚者由甲○○每月僅賠償1 萬元之
    金額，益見甲○○確無支付本件2 萬元合會會款之能力，自
    難為有利甲○○之認定。是甲○○以虛誇經濟能力而參加本
    件合會之方式，使告訴人陷於錯誤，而交付合會金75萬2800
    元之詐欺取財犯行，應可認定。
  (三)告訴人乙○○於偵查、原審及本院審理中均證述：我因去九
    龍寺拜拜而認識被告丙○○，我原本不認識甲○○，當我在
    起會時，由被告丙○○將我欲召集合會的事告訴甲○○，經
    被告丙○○介紹甲○○來參加合會，我數次詢問能否支付每
    會2 萬元，每4 月加會1 次合會會款，被告丙○○要我讓甲○○參加合會，保證不會害我，甲○○有能力付會款，甲○○亦說必能準時繳納會款，我因而同意甲○○以「吳榮芬」
    名義參加合會，於甲○○於97年9 月5 日得標後，我將合會
    金75萬2800元交付被告丙○○，由被告丙○○將甲○○所簽
    發之本票48張交給我，但甲○○從97年10月20日之第5 會次
    起即未按時繳納死會會款，僅由其先生王進成於97年11月5
    日交付1 萬元，即避不見面，被告丙○○亦拒絕為甲○○支
    付會款等語（偵卷第15-16 頁，原審卷二第76-77 頁、本院
    卷第60-63 頁），足見本件合會係被告丙○○介紹而促使甲○○與告訴人認識而使甲○○得以參加本件合會，於參加前
    被告丙○○曾表示甲○○有能力繳納會款，告訴人與同案被
    告甲○○之證述，亦大致相符；且被告丙○○亦供稱：我因
    甲○○對我積欠之債務4 、5 年始終無法償還，故將告訴人
    召集本件合會之事告訴甲○○，且向告訴人說甲○○想參加
    合會，經告訴人同意甲○○參加後，由我將此事告訴甲○○
    ，於甲○○得標後，由我向告訴人收取合會金，扣除甲○○
    積欠我的債務後，將餘額8 萬多元交付甲○○等語（警卷16
    、18頁，原審卷二第20、48、82頁），益見被告丙○○因甲○○長期積欠其債務未能清償，為使甲○○參加合會取得合
    會金以實現自己之債權，乃積極居中介紹並促使甲○○參加
    告訴人所召集之本件合會甚明。又本件合會每月2 萬元、每
    4 個月加會1 次，即每逢第4 個月時，該月份之死會會款即
    達4 萬元，每4 個月合計之死會會款為10萬元，金額非少，
    非有相當經濟能力者，實難負擔，而告訴人對於甲○○並非
    熟悉，若非被告丙○○向告訴人保證甲○○之經濟能力足以
    支付會款，且表示不會使告訴人受損害之情，衡情告訴人應
    不致同意陌生之甲○○參與本件高額會款之合會，是告訴人
    上開證述被告丙○○曾保證甲○○有能力繳納會款等語，應
    可採信，被告丙○○辯稱未介紹甲○○與告訴人認識以參加
    本件合會，亦未向告訴人保證甲○○能支付會款云云，應屬
    卸責之詞。是被告丙○○得知告訴人欲召集本件合會後，除
    告知甲○○外，且將甲○○介紹予告訴人以參加合會，並保
    證甲○○可支付會款一節，應可認定。
  (四)經查民間合會，係指由會首邀集二人以上為會員，互約交付
    會款及標取合會金之契約。會首應於標會後三日內，代得標
    會員收取會款，連同自己之會款交付給得標會員，如有會員
    逾期未繳，會首並應代為給付。而會員在標取會款之後，其
    後亦應按月支付約定之會款給會首。故會員之資力足以繳納
    會款，及其得標之後亦有按月支付會款之意願，此係會首及
    參加上開合會契約之會員，以明示或默式方式互相表示意思
    一致之事項。本案擔任上開合會會首之證人乙○○，其與本
    案被告非親非故，如告訴人事先知悉甲○○之資力狀況根本
    不足以繳納會款，或知甲○○得標之後並無按月支付會款之
    能力與意願，而被告丙○○在旁鼓吹甲○○有意願及能力繳
    交會款、伊不會害告訴人云云，均僅係要促成告訴人同意讓
    甲○○入會以便其可使用甲○○入會後取得競標會款之權利
    進而將得標後取得之標金優先償付先前甲○○積欠自己多年
    之債務而已，實難認乙○○其會有邀集甲○○參加上開合會
    ，並進而同意丙○○代替甲○○競標而取得得標金之可能。
    又被告丙○○就甲○○於97年7 月間從事板模工作，家境不
    佳，4 、5 年來積欠其債務共66萬餘元無力清償，每月尚須
    支付其利息1 萬3000元及另一合會會款1 萬元，均知之甚明
    ，此亦經被告丙○○供承在卷，顯見被告丙○○已早知甲○○於97年7 月間就本件合會會款實缺乏還款及履行債務之能
    力，卻仍隱瞞上開事實，若被告丙○○非基於意圖為自己不
    法所有之犯意，何有介紹並促使甲○○參加本件合會，並向
    告訴人佯稱甲○○有支付能力及保証甲○○會支付會款等不
    實內容，使告訴人陷於甲○○有支付能力之認知錯誤？又若
    非與甲○○就本件犯行有犯意聯絡，何以明知甲○○參與本
    件合會後，得標後無力支付死會會款，僅係以參與本件合會
    為詐術，仍於第3 會次開標時，代甲○○前往參與競標，且
    於得標後向告訴人拿取合會金75萬2800元，而積極參與詐欺
    取財之犯行？又何以明知該筆75萬2800元為甲○○詐欺所取
    得，仍以清償債務之名義朋分66萬餘元，僅將所餘8 萬餘元
    交付甲○○？是被告丙○○辨稱係受甲○○委託始向告訴人
    收取合會金，並無詐欺告訴人云云，應非可採。再徵之被告
    丙○○於本案偵、審期間多次坦承其並無能力清償上開會款
    ，及其實際上亦未清償上開會款之事實，則被告丙○○並無
    支付會款之資力與意願，自屬合理之認定。被告丙○○明知
    甲○○資力狀況不佳，日後並無依賴其收入履行會員義務之
    能力，且亦無以標得之會款履行會員義務之意願，卻仍共同
    隱瞞上開攸關會首乙○○是否願意邀集甲○○參加合會並競
    標之重要事實，更自行代替甲○○前往告訴人處競標會款，
    不知甲○○上開資力窘境及履行會員義務之意願之證人乙○○乃陷於錯誤，致同意由被告丙○○代替甲○○標得該會，
    繼而收取該期之會款後，將上開會款交付被告丙○○，被告
    丙○○得款之後，與甲○○均不願負擔死會債務，亦避不與
    擔任會首之證人乙○○協商善後，依據上開事證，堪認被告
    丙○○於上開行為時，主觀上確有不法所有之意圖，客觀上
    亦有施用詐術以致證人乙○○陷於錯誤進而交付財物之行為
    被告以上開情詞否認犯罪並辯稱此係債務不履行之民事糾紛
    云云，尚難採信。其與甲○○就本件以參加合會方式詐欺取
    財之犯行，應有共同基於意圖為自己不法所有之詐欺犯意聯
    絡甚明。上開共同詐欺取財之犯行，實堪認定，事證明確，
    應依法論科。
三、核被告丙○○所為，係犯刑法第339 條第1 項之詐欺取財罪
    。被告丙○○就上開犯行與甲○○有犯意聯絡及行為分擔，
    為共同正犯。又量刑輕重，係屬事實審法院得依職權自由裁
    量之事項，苟其量刑已以行為人之責任為基礎，並斟酌刑法
    第57條各款所列情狀而未逾越法定刑度，不得遽指為違法。
    又刑法第57條第10款明定「犯罪後之態度」為量刑輕重事由
    之一。而刑事訴訟法基於保障被告防禦權而設之陳述自由、
    辯明及辯解（辯護）權，係被告依法所享有基本訴訟權利之
    一，依法法院復有闡明告知之義務，則於科刑判決時，對刑
    之量定，固不得就被告基於防禦權行使之陳述、辯解內容，
    與法院依職權認定之事實有所歧異或相反，即予負面評價，
    逕認其犯罪後之態度不佳，而採為量刑畸重標準之一；但被
    告於犯罪後有無悔悟，究屬犯罪後態度之範疇，並常由其犯
    罪後是否坦承犯行，而為客觀的情狀呈現，即非不得據為判
    斷犯後態度是否良好依據之一。則事實審法院以被告犯後有
    無坦承犯行列為量刑審酌事項之一，要無不可（最高法院99
    年台上字第2740號判決參照）。是原審認被告丙○○罪證明
    確，因而適用刑法第28條、339 條第1 項之規定，並斟酌被
    告丙○○為使自己對於甲○○之債權得以實現，而共同由甲○○以參與合會標取合會金之方式詐取他人財物，實屬不該
    ，犯後未能體悟行為偏誤，被告丙○○拒絕賠償告訴人，態
    度未佳，及其素行及犯罪動機、手段、所生之危害及事後矢
    口否認犯行之態度等一切情狀，經綜合考量其與量刑有關之
    一切情狀以為裁量刑度之依據，並無因該被告丙○○未坦認
    犯罪即有量刑畸重之情形，並無違背刑法第57條第10款之規
    定，而量處丙○○有期徒刑6 月，並諭知以1000元折算1 日
    之易科罰金折算標準；其認事用法，核無不合，量刑亦屬允
    當。被告上訴意旨否認犯罪，仍執前詞而指摘原判決不當；
    應予駁回。
據上論斷，應依刑事訴訟法第368條，判決如主文。
本案經檢察官呂建昌到庭執行職務。
中    華    民    國    99    年    9     月    21    日
                  刑事第六庭    審判長法  官  王憲義
                                      法  官  邱永貴
                                      法  官  簡志瑩
以上正本證明與原本無異。
不得上訴。
中    華    民    國    99    年    9     月    21    日
                                      書記官  吳新貞
附錄本判決論罪科刑法條：
中華民國刑法第339條
意圖為自己或第三人不法之所有，以詐術使人將本人或第三人之
物交付者，處5 年以下有期徒刑、拘役或科或併科1 千元以下罰
金。
以前項方法得財產上不法之利益或使第三人得之者，亦同。
前二項之未遂犯罰之。

司法院資訊處製作；財團法人民間司法改革基金會備份。
